【裁判字號】    92,上,253
【裁判日期】    920916
【裁判案由】    清償借款
【裁判全文】
臺灣高等法院臺中分院民事判決      九十二年度上字第二五三號
      上  訴  人  丙○○
                  戊○○
                  丁○○
                  乙○○
                  己○○
      被  上訴人  甲  ○
右當事人間清償借款事件，上訴人對於中華民國九十二年五月六日臺灣臺中地方法院
第一審判決（九十一年度訴字第四○二四號），提起上訴，本院於九十二年九月二日
辯論終結，茲判決如左：
      主      文
上訴駁回。
第二審訴訟費用由上訴人負擔。
      事實及理由
一、被上訴人未於言詞辯論期日到場，核無民事訴訟法第三百八十六條所列各款情形
    ，依上訴人之聲請，由其一造辯論，而為判決，先此敘明。
二、被上訴人主張：上訴人與訴外人莊柏祿、莊振通等七人為兄弟關係，合組桂田機
    械股份有限公司（下稱桂田公司），分任該公司之負責人、董事、監察人及員工
    ，上訴人等五人前向伊借款，嗣於民國（下同）八十九年九月間交付桂田公司為
    發票人，面額全計為新台幣（下同）二百二十四萬元之支票六紙抵償，屆期該六
    紙支票均不獲兌現。嗣上訴人五人於九十一年六月十四日與伊達成協議，共立切
    結書乙紙，言明由其五人負責償還欠款二百二十四萬元，清償之方式為九十一年
    六月二十五日起至九十一年八月二十五日止，每月還款十萬元，餘款約定至同年
    九月十三日再協調還款事宜。詎上訴人等僅依該切結書之方式償還一萬五千元後
    ，即不依約履行，並避不見面，不願協調，尚欠伊二百二十二萬五千元，任伊催
    討，皆不置理，依借貸關係，上訴人應付清償之責；退步言，如認原借款並非上
    訴人等所借，而係訴外人桂田公司所借，則依兩造於九十一年六月十四日所成立
    之協議，上訴人亦有承擔訴外人桂田公司債務之意等情，爰依借貸關係、該還款
    切結書債務承擔之約定起訴，求為命上訴人給付伊二百二十二萬五千元及自本件
    支付命令狀送達翌日起加計法定遲延利息之判決。
三、上訴人等則以：伊等係於八十八年七、八月間，以桂田公司名義向被上訴人借貨
    ，至同年九月後發生退票，經協議以桂田公司為發票人，面額共二百二十四萬元
    之支票六張交付被上訴人清償，復均遭退票。惟伊等既係以桂田公司之名義向被
    上訴人借貸款項，所借得之款項亦均使用於桂田公司，此為台中地檢署九十一年
    度調偵字第一九二號不起訴處分書所認及被上訴人於原審庭訊中所自認，足認兩
    造間並無借貸關係存在；伊等於九十一年六月十四日與被上訴人協議所訂之切結
    書，雖未冠以桂田公司之名，但實為代理桂田公司與被上訴人協議還款事宜，故
    非由伊等切結承擔桂田公司債務及還款方式。縱認伊等有承擔債務之情事，亦僅
    止於九十一年六月二十五日至九十一年八月二十五日應攤還之三十萬元而已，其
    餘於備註欄另有約定：「九十一年六月二十五日至九十一年八月二十五日每月還
    款壹拾萬元，剩餘尾於九十一年九月十三日再行協商還款事宜，恐口無憑，特立
    此據。」故該還款切結書就剩餘尾款一百九十四萬元之償還，係附有「於九十一
    年九月十三日再行協調還款事宜」之停止條件，茲該停止條件並未成就，兩造就
    剩餘尾款一百九十四萬元部分之切結約定不生效力，是被上訴人無論依借貸關係
    或切結書之約定所為之訴求，均無理由等語，資為抗辯。
四、原審法院斟酌兩造之主張及攻擊防禦方法之結果，認上訴人等五人係以桂田公司
    之名義向被上訴人借款，系爭二百二十二萬五千元債務原存在於被上訴人與桂田
    公司間，但上訴人於九十一年六月十四日已與被上訴人達成協議，書立切結書，
    共同承擔該公司上開債務，自應依該切結書之約定履行債務，因認被上訴人之訴
    為有理由，為上訴人等敗訴之判決，命上訴人等如數給付被上訴人及上訴人丙○
    ○、戊○○、己○○自九十一年九月十四日起，丁○○、莊衫雄自九十一年九月
    十七日起，均至清償日止，應按年息百分之五加給遲延利息。上訴人等均聲明不
    服，提起上訴，聲明求為判決：(一)原判決廢棄；(二)被上訴人在第一審之訴駁回；
    (三)第一、二審訴訟費用由被上訴人負擔。被上訴人於本院準備程序及辯論期日均
    未到庭，亦未提出書狀為任何之聲明及陳述。
五、經原審法院為爭點整理，兩造均不爭執之事實：
  (1)兩造為叔姪關係，前有金錢往來，上訴人等曾於八十八年九月間交付桂田公司為
    發票人，面額共二百二十四萬元之支票共六紙予被上訴人，屆期提示均不獲兌現
    。
  (2)上開六紙支票退票後，上訴人於九十一年六月十四日書立還款切結書予被上訴人
    ，其上記載：「立切結書人丙○○等五人因應收票款向（債權人）甲○借（貸）
    款金額新台幣貳佰拾肆萬元整，茲因個人因素未依約定償還所欠之款，經原債權
    人屢次催討無效，今債權人請求索賠新台幣貳佰貳拾肆萬元整，現經與委託人協
    議後，願以誠信之原則依左列協議之約定方式清償債務‧‧‧」，「備註：九十
    一年六月二十五日至九十一年八月二十五日每月還款壹拾萬元正，剩餘尾款於九
    十一年九月十三日再行協調還款事宜，恐口無憑，特立此據。」，有切結書影本
    一份在卷可稽。
  (3)上訴人己○○業於九十一年五月二十九日給付現金一萬五千元予被上訴人。
六、兩造之爭執要旨及本院得心證之理由：
    被上訴人主張上訴人交付之上開支票，係為清償渠等間之欠款乙節，則為上訴人
    否認，辯稱：伊等前係以桂田公司名義向被上訴人借款，借款人並非伊等等語，
    是本件兩造所爭執者乃：原借款人究為上訴人等人，抑或為訴外人桂田公司？另
    應審究者，乃上訴人於九十一年六月十四日出具之還款切結書，其效力為何？被
    上訴人依據該切結書請求上訴人清償欠款，是否有據？經查：
  (一)關於系爭借款人究為上訴人等或桂田公司方面：
    按當事人主張之事實，經他造於準備書狀內或言詞辯論時在受命法官、受託法官
    前自認者，無庸舉證；自認之撤銷，除別有規定外，以自認人能證明與事實不符
    或經他造同意者，始得為之。民事訴訟法第二百七十九條第一項、第三項定有明
    文。又當事人於訴訟上所為自認，於辯論主義所行之範圍內有拘束法院之效力，
    法院自應認當事人自認之事實為真，以之為裁判基礎，最高法院二十六年上字第
    八○五號著有判例可資參照。查本件上訴人於原審抗辯其等前係以訴外人桂田公
    司名義向被上訴人借款，借款人為桂田公司之事實，業據被上訴人本人於該院言
    詞辯論時陳稱：「借款是公司（指桂田公司）借的沒錯」等語而為自認（見原審
    法院九十二年一月七日言詞辯論筆錄）在卷，雖被上訴人之訴訟代理人嗣復改稱
    ：借款係上訴人等人所借云云，並以上訴人及訴外人莊柏祿、莊振通於八十九年
    十二月十二日寄發之存證信函中載明：「我七兄弟等由始至終從未存有向你詐騙
    向你所借金額的念頭，況且我們雙方也來往金錢借貸不少年數了」、「我七兄弟
    等，在此特懇請表叔甲○您能寬諒，並給予我七兄弟寬限一段時日，等一切就緒
    ，順利售出所有生產機件設備後，決會登門清償所有積欠的金額。」等語，及上
    訴人嗣復出具還款切結書等節為據。然查，上訴人及訴外人莊柏祿、莊振通等七
    人為兄弟關係，分任桂田公司之負責人、董事、監察人及員工，此有被上訴人於
    原審所提出之經濟部公司基本資料查詢表、董事監察人資料等在卷可參（見原審
    卷第八九－九○頁），且其七人均為被上訴人之表侄與之關係親密，於為共營之
    家族公司處理債務，於被上訴人質疑其七人涉詐欺時，泛稱其七人無詐欺之意，
    因景氣不佳，導致一時無法週轉，日後當設法還錢等語，乃就被指詐欺而辯解之
    意，尚難據此即認其為承認其為借貸關係之借款人。況該存證信函具名者為上訴
    人與訴外人莊柏祿、莊振通等共七人，與切結書上記載：「立切結書人丙○○等
    『五人』因應收票款向（債權人）甲○借（貸）款‧‧‧」不同，故實難以該存
    證信函及切結書之字面文意推認兩造間有借貸關係存在。再者，本件被上訴人前
    以上訴人等涉有詐欺罪嫌向台灣台中地方法院檢察署提出告訴，於該案（九十一
    年度偵字第六五六四號）偵查中，上訴人等即陳稱款項是桂田公司所借，且辯稱
    以公司名義向被上訴人借款，已歷十餘載，均有借有還，徒因近二年景氣不佳，
    系爭借款始無力清償等語，適與上開存證信函所述彼此十餘年間交易之情形相同
    ，此有該署之不起訴處分書影本乙件在卷可稽（見原審卷第四八－五一頁），足
    認上訴人所稱借款人為桂田公司乙節，並非無稽。被上訴人既不能證明其自認與
    事實不符，自不得撤銷其自認。從而，原借款係訴外人桂田公司所借，應可認定
    。又按法人與自然人乃為不同之人格，自不因桂田公司為上訴人等經營之家族公
    司，即認上訴人等為借款人，則被上訴人基於借貸關係請求上訴人等清償欠款，
    即無理由。
  (二)關於上訴人於九十一年六月十四日出具之還款切結書之效力方面：
    1.按解釋意思表示，應探求當事人之真意，不得拘泥於所用之辭句。民法第九十
      八條定有明文。是解釋當事人所立書據之真意，應綜合當時之事實及其他一切
      證據資料為其判斷之標準，以不失真意。查該切結書上雖記載：「立切結書人
      丙○○等五人因應收票款向（債權人）甲○借（貸）款金額新台幣貳佰貳拾肆
      萬元整，茲因個人因素未依約定償還所欠之款，經原債權人屢次催討無效，今
      債權人請求索賠新台幣貳佰貳拾肆萬元整，現經與委託人協議後，願以誠信之
      原則依左列協議之約定方式清償債務‧‧‧」等語，惟本件借款既為訴外人桂
      田公司所借，則其簽立該切結書之真意，即非指原借款人為上訴人等人而為緩
      期清償之請求，且該切結書並載明立切結書人即上訴人等五人願依協議之約定
      方式清償本件債務之旨，既稱係立切結書之人願清償債務，顯為由立切結書之
      人清償債務之意，是當非代理訴外人桂田公司書立切結書之意。質言之，上訴
      人等既明知渠等非借款人，卻於切結書上載明願以誠信原則依協議清償債務二
      百二十四萬元（即訴外人桂田公司簽發之退票金額總額），顯然係對被上訴人
      表示承擔訴外人桂田公司債務之意，復經被上訴人同意，則兩造間已成立債務
      承擔契約。亦即，本件上訴人等所承擔之債務，乃訴外人桂田公司之債務，該
      切結書之首所載之「丙○○等五人」，僅係配合該切結書為上訴人等五人具名
      而為，上訴人等五人則悉在立切書人一欄簽名，是上訴人據該切結書之首之記
      載，以除丙○○之外，其餘上訴人並無積欠被上訴人債務，而謂切結書所指之
      原因關係不存在云云置辯，並非可採。況上訴人己○○已依上開切結書之約定
      給付被上訴人一萬五千元，上訴人等並主張應有被上訴人原請求二百之二十四
      萬元中扣除，並經被上訴人於原審據此為聲明之滅縮，是上訴人等五人乃均以
      該切結書為承擔桂田公司債務之意思，至堪採信。
    2.次按，所謂條件係指當事人以將來客觀上不確定事實之成就或不成就，決定法
      律行為效力之發生或消滅之一種附款。事實的「不確定性」為條件之特徵，條
      件本身並非獨立之法律行為，而係法律行為之一部分。查本件切結書業已載明
      立切結書人願清償債務二百二十四萬元，而該備註欄係載：「九十一年六月二
      十五日至九十一年八月二十五日每月還款壹拾萬元正，剩餘尾款於九十一年九
      月十三日再行協調還款事宜．．．」，並非限定被告僅就債權額中之三十萬元
      為承擔，且無若協調不成，則切結書無效之記載，是該備註欄應僅係就還款期
      限及方式所為之約定，並非謂其餘一百九十四萬元之部分非在承擔範圍之內，
      是上訴人依兩造間之協議，對被上訴人負有給付之義務乃屬確定，此與附停止
      條件之法律行為，於條件成就時，始發生效力者，顯然不同。故上訴人以該切
      結書係附有停止條件，條件尚未成就，不生效力云云置辯，亦不可採。從而，
      被上訴人依該切結書所載，主張上訴人承擔訴外人桂田公司之債務，負有給付
      之義務，應屬可採。
七、末按給付無確定期限者，債務人於債權人得請給付時，經其催告而未為給付，自
    受催告時起，負遲延責任，經其債權人起訴而送達訴狀，或依督促程序送達支付
    命令，或為其他相類之行為者，與催告有同一之效力。民法第二百十九條第二項
    定有明文。本件上訴人出具之切結書備註欄記載：「九十一年六月二十五日至九
    十一年八月二十五日每月還款壹拾萬元正，剩餘尾款於九十一年九月十三日再行
    協調還款事宜．．．」，依兩造之意，尾款之給付日期應俟九十一年九月十三日
    再行協調，惟兩造並未協調，於此情形下，應認該尾款屬無確定期限之給付，債
    權人即被上訴人得於該日後向上訴人提出給付之請求。蓋該備註欄之約定，乃係
    予上訴人等期限優惠，並非謂尾款部分須俟兩造協調後，上訴人始負給付之義務
    ，否則上訴人僅須拒絕協調，則被上訴人永無請求給付之日，該切結書豈非成空
    ，此對被上訴人不公，顯有違誠信原則。本件被上訴人既已聲請依督促程序送達
    支付命令，則上訴人於收受送達時起，負遲延責任。又上訴人己○○嗣已給付一
    萬五千元予被上訴人，此為被上訴人所是認，扣除該款項，則被上訴人請求上訴
    人給付欠款二百二十二萬五千元，及自支付命令送達翌日（即上訴人丙○○、戊
    ○○、己○○自九十一年九月十四日、上訴人丁○○、莊衫雄自九十一年九月十
    七日）起至清償日止，按年息百分之五計算之遲延利息，即有理由，應予准許。
    原審因而為被上訴人勝訴之判決，命上訴人如數給付，依法並無不合，上訴意旨
    仍執陳詞，指摘原判決不當，聲明求予廢棄改判，為無理由，應予駁回。
八、據上論結，本件上訴為無理由，依民事訴訟法第四百六十三條、第三百八十五條
    第一項前段、第四百四十九條第一項、第七十八條、第八十五條第一項前段，判
    決如主文。
中      華      民      國    九十二    年      九      月     十六     日
~B1民事第五庭審判長法  官  陳滿賢
~B2                法  官  古金男
~B3                法  官  朱  樑
右為正本係照原本作成。
如對本判決上訴，須於收受判決送達後二十日內向本院提出上訴書狀，其未表明上訴
理由者，應於提出上訴後二十日內向本院提出上訴理由書(須按他造人數附具繕本)。
上訴時應提出委任律師或具有律師資格之人之委任狀；委任有律師資格者，另應附具
律師及格證書及釋明委任人與受任人有民事訴訟法第四百六十六條之一第一項但書或
第二項（詳附註）所定關係之釋明文書影本。
~B                書記官  陳秀真
中      華      民      國    九十二    年      九      月     十八     日
附註：
民事訴訟法第四百六十六條之一（第一項、第二項）
對於第二審判決上訴，上訴人應委任律師為訴訟代理人。但上訴人或其法定代理人具
有律師資格者，不在此限。
上訴人之配偶、三親等內之血親、二親等內之姻親，或上訴人為法人、中央或地方機
關時，其所屬專任人員具有律師資格並經法院認為適當者，亦得為第三審訴訟代理人
。
                                                                        Ｙ


司法院資訊處製作；財團法人民間司法改革基金會備份。
